---
title: "ECN 6578A, Économétrie des marchés financiers, Hiver 2020"
subtitle: "Cours 11 : données de haute fréquence (cont.)"
author: "William McCausland"
date: "`r Sys.Date()`"
output: beamer_presentation
---

```{r setup, include=FALSE}
knitr::opts_chunk$set(echo = FALSE)
```

## Lectures

* Tsay 5.4.1, 5.5, Appendix B du chapitre 5.

## Durées et comptes

### Durées (durations)

* Durées ordinaires : durée entre transactions
* Price duration : durée entre deux transactions avec un écart de prix minimal de (mettons) 1/8 $.
* Volume duration : durée entre deux transactions où la volume cumulative entre elles est plus grande qu'un seuil de (mettons) 25000.

### Comptes (counts)

* Nombre de transactions par période de (mettons) 5 minutes.

### Pourquoi?

* Les deux sont reliés aux questions de liquidité, price discovery, microstructure.

## Données : ibm.txt (du 1 nov. 1990 au 31 janv 1991)

```
datetime     volume    bid         ask         price
90110134228   18800    105.3750    105.5000    105.3750
90110134236     400    105.3750    105.5000    105.3750
90110134236     100    105.3750    105.5000    105.3750
90110134237    1000    105.2500    105.6200    105.3750
90110134242     100    105.3750    105.5000    105.3750
90110134246     100    105.3750    105.5000    105.3750
90110134308    1000    105.1250    105.7500    105.5000
90110134310    2000    105.1250    105.7500    105.3750
90110134322     100    105.1250    105.7500    105.3750
90110134344    5000    105.1250    105.7500    105.5000
```

## Taux d'incidence (taux de défaillance, hazard rate) I

* Soit $T$ une variable aléatoire pour une durée.
* Exemples
    * temps entres transactions
    * durée de chômage
    * vie d'une pièce mécanique
* Fonction de répartition :
$$ F(t) = \Pr[T \leq t] $$
* Fonction de densité :
$$ f(t) = \frac{dF(t)}{dt} $$
* Fonction de survie :
$$ S(t) = (1-F(t)) = \Pr[T > t] $$

## Taux d'incidence II

* Définition du taux d'incidence
$$ h(t) \equiv
\lim_{\Delta t \downarrow 0} \frac{\Pr[T \leq t+\Delta t | T > t]}{\Delta t}
= \lim_{\Delta t \downarrow 0} \frac{\Pr[t < T \leq t + \Delta t]}{\Delta t\,\Pr[T > t]} $$
$$ h(t)
= \lim_{\Delta t \downarrow 0} \frac{F(t+\Delta t) - F(t)}{\Delta t S(t)}
= \frac{f(t)}{S(t)}. $$

* Taux d'incidence pour une variable aléatoire exponentielle
$$ F(t) = 1-e^{-\lambda t} \quad f(t) = \lambda e^{-\lambda_t} \quad S(t) = e^{-\lambda t} $$
$$ h(t) = f(t)/S(t) = \lambda. $$

## Distribution Weibull

* Fonction de répartition : $F(x|\alpha,\beta) = 1-e^{-(x/\beta)^\alpha}$

* Fonction de densité : $f(x|\alpha,\beta) = \frac{\alpha}{\beta^\alpha} x^{\alpha-1} e^{-(x/\beta)^\alpha}$

* Taux d'incidence : $h(x|\alpha,\beta) = \frac{f(x|\alpha,\beta)}{1-F(x|\alpha,\beta)} = \frac{\alpha}{\beta^\alpha} x^{\alpha-1}$

* Le taux d'incidence est
    * constant, pour $\alpha = 1$
    * infini à $x=0$ et décroissant, pour $\alpha < 1$
    * nul à $x=0$ et croissant, pour $\alpha > 1$.

## Propriété sans mémoire des variables aléatoires exponentielles

* En général :
$$ \Pr[T \leq t + \tau | T > t] = \frac{\Pr[t < T \leq t + \tau]}{\Pr[T > t]} = \frac{F(t+\tau)-F(t)}{1-F(t)}. $$
* Cas particulier exponentiel :
$$ \Pr[T \leq t + \tau | T > t] = \frac{(1-e^{-\lambda(t+\tau)})-(1-e^{-\lambda t})}{e^{-\lambda t}} = 1-e^{-\lambda \tau} $$
* Caractère sans mémoire :
$$ \Pr[T \leq t + \tau | T > t] = \Pr[T \leq \tau] = F(\tau). $$

## Intuition pour les taux d'incidence

1. Autobus tous les 15 minutes, pile
1. Grand nombre d'autobus, grand cycle, 15 minutes en moyenne
1. Horaire incertain : autobus tous les 10 minutes ou tous les 20 minutes, chaque horaire avec probabilité 1/2.
1. Pièce mécanique : (pièce ratée, usure)

## Durées, comptes

* Approximation de première ordre :
    * Beaucoup d'acheteurs et de vendeurs potentiels
    * Chacun a une probabilité faible d'initier un échange à un moment donné
    * Les arrivés des investisseurs sont indépendantes
    * Selon ces hypothèses, le taux d'incidence est constant (théorie des files d'attentes)
    * Implication : mettons que le taux d'incidence est de $\lambda$ échanges par heure
        * le nombre d'échanges dans $x$ heures est $\mathrm{Po}(\lambda x)$ (Poisson)
        * la durée entre échanges est $\mathrm{Exp}(\lambda)$ (Exponentiel)
    
* Une réalité plus complexe :
    * Régularité diurne (plus d'échanges au début et à la fin des heures d'ouverture)
    * Échanges synchronisés par des nouvelles (moment annoncé ou non)
    * Transactions multiples
    * Une transaction importante comme une nouvelle en soi

## Notation pour les heures de transaction est les durées

* $t_i$ est l'heure de la $i$-ième transaction, en $s$ après minuit.

* $\Delta t_i = t_i - t_{i-1}$, une durée en $s$.

* Le marché ouvre à 9h30, $9.5\times 60 \times 60 = 34200s$ après minuit.

* Le marché ferme à 16h00, $16\times 60 \times 60 = 57600s$ après minuit.

* On utilise l'application suivante pour créer une variable temporelle dans l'intervalle $[-1,1]$ :

$$ \tau_i = \frac{2t_i - 34200 - 57600}{57600 - 34200}. $$

* Si $t_i = 57600$, $\tau_i = 1$ et si $t_i = 34200$, $\tau_i = -1$.

## Une décomposition des durées

* On décompose $\Delta t_i = f(t_i) \Delta t_i^*$
    * $f(t_i)$ est une fonction déterministe pour capturer la régularité diurne.
    * $\Delta t_i^*$ est une durée transformée.
    * Le processus $\Delta t_i^*$ est plus plausiblement stationnaire que le processus $\Delta t_i$.
    
* La décomposition est additive en logs :
$$ \ln \Delta t_i = \ln f(t_i) + \ln \Delta t_i^*. $$

* Nous trouverons une approximation en polynômes du type Legendre :
$$ \ln f(t_i) = \sum_{k=0}^K \beta_k P_k(\tau_i) $$
* Une fois que la fonction $f(t_i)$ est estimée, on calcule
$$ \Delta t_i^* = \Delta t_i/f(t_i). $$

## Polynômes de Legendre

* [Site Wikipédia « polynôme de Legendre »](https://fr.wikipedia.org/wiki/Polynôme_de_Legendre)

* Un système de polynômes sur l'intervalle $[-1,1]$.

* L'orthogonalité est utile pour la régression linéaire.

* Utile pour l'approximation d'une fonction sur un intervalle

* Les premiers :
$$ P_0(x) = 1 $$
$$ P_1(x) = x $$
$$ P_2(x) = (3x^2 - 1)/2 $$
$$ P_3(x) = (5x^3 - 3x)/2. $$

## Estimation de $\ln f(\cdot)$ par régression linéaire

* La transformation en logs, encore :
$$ \ln \Delta t_i = \ln f(t_i) + \ln \Delta t_i^*. $$

* Idéalement, le processus $\ln \Delta t_i^*$ ne dépend pas de $t_i$.

* Si $\ln f(t_i)$ capture bien la dépendance de $\ln \Delta t_i$ de $t_i$,
$$ E[\ln \Delta t_i^*|\ln f(t_i)] = 0. $$

* On estime les coefficients de la régression linéaire suivante :
$$ \ln \Delta t_i = \sum_{k=0}^K \beta_k P_k(\tau_i) + \ln \Delta t_i^*. $$
* On observe $t_i$, $i=1,\ldots,N$, on calcule $\tau_i$, $P_k(\tau_i)$, $\ln \Delta t_i$.
* $N$ est le nombre d'observations et $K$ est le nombre de termes de l'expansion.

## Code en R préliminaire

```{r preliminary, include=TRUE, echo = TRUE}
t = read.table('../Data/ibm.txt')
n = nrow(t)
colnames(t) = c('datetime','volume','bid','ask','price')
t$time = t$datetime %% 100000
t$date = t$datetime %/% 100000
t$dur = pmax(0, c(0,diff(t$time)))
t = t[t$dur >= 0,]
t = t[t$time <= 57600,]
t$dur = pmax(0.5, t$dur)
tau = (2*t$time-(34200 + 57600))/(57600-34200)
L1 = tau
L2 = 0.5*(3*tau^2-1)
L3 = 0.5*(5*tau^3-3*tau)
L4 = 0.125*(35*tau^4-30*tau^2+3)
L5 = 0.125*(63*tau^5-70*tau^3+15*tau)
lndur = log(t$dur)
lm.diurnal = lm(lndur ~ L1 + L2 + L3 + L4 + L5)
```

## Construction de $f(t_i)$

```{r diurnal, include=TRUE, echo = TRUE}
gr.tau = seq(-1,1,by=0.01)
gr.L1 = gr.tau
gr.L2 = 0.5*(3*gr.tau^2-1)
gr.L3 = 0.5*(5*gr.tau^3-3*gr.tau)
gr.L4 = 0.125*(35*gr.tau^4-30*gr.tau^2+3)
gr.L5 = 0.125*(63*gr.tau^5-70*gr.tau^3+15*gr.tau)
beta = lm.diurnal$coefficients
ln.f = beta[1] + beta[2]*gr.L1 + beta[3]*gr.L2 + beta[4]*gr.L3 + beta[5]*gr.L4 + beta[6]*gr.L5
t$ln.f = beta[1] + beta[2]*L1 + beta[3]*L2 + beta[4]*L3 + beta[5]*L4 + beta[6]*L5
t$dur.et = t$dur / exp(t$ln.f)
```

## Cycle diurne estimé

```{r diurnalplot, include=TRUE, echo = TRUE}
plot(gr.tau, exp(ln.f), type='l')
```

## Un modèle pour les durées transformées

* Le modèle ACD (Autoregressive Conditional Duration) capture l'aspect dynamique des durées transformées $x_i \equiv \Delta t_i^*$.
$$ x_i = \psi_i \epsilon_i $$
$$ \psi_i = \omega + \sum_{j=1}^r \gamma_j x_{i-j} + \sum_{j=1}^s \omega_j \psi_{i-j}. $$
où $\epsilon_i$ est un aléa tel que $E[\epsilon_i] = 1$, comme un exponentiel où un Weibull.
* Rappel : l'exponentiel est sans mémoire, avec un taux de défaillance constant


## Modèle Probit ordonné pour les changements de prix : variables pertinentes

* $t_i$ est l'heure du $i$-ième échange
* $P^*_{t_i}$ est le prix virtuel d'un actif à $t_i$
* $y^*_i$ est le changement de prix virtuel entre $t_{i-1}$ et $t_i$
* $P_{t_i}$ est le prix observé d'un actif à $t_i$.
* $y_i$ est le changement de prix observé entre $t_{i-1}$ et $t_i$.
* $x_i$ et $w_i$ sont des vecteurs de variables explicatives

## Un modèle pour les changements de prix virtuels

* Le prix virtuel n'est pas un « vrai » prix latent comme avant
* Le modèle pour les changements de prix est
$$ y_i^* = x_i \beta + \epsilon_i, $$
où
    * $x_i$ est un vecteur $1 \times k$ de variables explicatives,
    * $\beta$ est un vecteur $k \times 1$ de coefficients,
    * $E[\epsilon_i|x_i] = 0$, $\mathrm{Cov}[\epsilon_i,\epsilon_j]|x_i,x_j] = 0$.
    * $\mathrm{Var[\epsilon_i|x_i,w_i] = \sigma_i^2 = g(w_i)}$,
    * $w_i$ est un vecteur de variables explicatives,
    * Souvent, $\epsilon_i|x_i,w_i \sim N(\mu,\sigma_i^2)$.
    
## Une transformation en changements de prix observés

* On suppose que $y_i$ prend des valeurs discrètes :
$$ y_i \in \{s_1,\ldots,s_k\} $$
* Exemple: $k=7$, $y_i \in \{-3/8, -1/4, -1/8, 0, 1/8, 1/4, 3/8\}$
* La relation entre $y_i$ et $y_i^*$ est
$$ y_i = \begin{cases}
s_1 & -\infty < y_i^* \leq \alpha_1 \\
s_2 & \alpha_1 < y_i^* \leq \alpha_2 \\
\vdots \\
s_k & \alpha_{k-1} < y_i^* < \infty.
\end{cases} $$
* $(\alpha_1,\alpha_2,\ldots,\alpha_k)$ est un vecteur de paramètres inconnus.

## Élimination des $y_i^*$, cas gaussien

Dans le cas où $\epsilon_i|x_i,w_i$ est gaussien,
$$ \Pr[y_i=s_j|x_i,w_i] =
\begin{cases}
\Phi\left(\frac{\alpha_1-x_i\beta}{\sigma_i(w_i)}\right) & j=1 \\
\Phi\left(\frac{\alpha_j-x_i\beta}{\sigma_i(w_i)}\right) - \Phi\left(\frac{\alpha_{j-1}-x_i\beta}{\sigma_i(w_i)}\right) & j=2,\ldots,k-1 \\
1-\Phi\left(\frac{\alpha_{k-1}-x_i\beta}{\sigma_i(w_i)}\right) & j=k
\end{cases} $$

* Notes
    * Les valeurs de $\alpha_i$ influent l'asymétrie, l'aplatissement conditionnelle
    * La variabilité de $\sigma_i$ influe l'aplatissement inconditionnelle

## Des variables dépendantes prometteures

* $x_i$ peut inclure
    * la durée transformée $\Delta t_i^*$
    * des valeurs retardées $y_{i-m}$, $m=1,2,\ldots$
    * dernier rendement 5-minutes de l'index S\&P 500
    * la volume du dernier échange
    * index cours acheteur-cours vendeur $\mathrm{IBS}_{i-m}$, $m=1,2,\ldots$
    (1 si $P_{i-m}$ est plus près du cours vendeur, -1 si plus près du cours acheteur, 0 sinon)

* $w_i$ peut inclure
    * $\Delta t_i^*$
    * écart cours acheteur-cours vendeur $\mathrm{AB}_i$

## Résultats empiriques I

* Données : IBM, $n=206794$, transaction avec volume > 100

* Papier : Hauseman et al. (1992)

* Estimation des $\alpha_i$

|$\alpha_1$|$\alpha_2$|$\alpha_3$|$\alpha_4$|$\alpha_5$|$\alpha_6$|$\alpha_7$|$\alpha_8$|$\alpha_8|$
|-----|-----|-----|-----|-----|-----|-----|-----|
|-4.67|-4.16|-3.11|-1.34|1.33|3.13|4.21|4.73|

* Remarques :
    * asymétrie négative, pas fort
    * aplatissment élevé
    
## Résultats empiriques II

* Moyenne conditionnelle $x_i\beta$

|$x_{ik}$|coeff|
|--------|-----|
|$\Delta t_i^*$ (100s)| -0.12|
|$y_{i-1}$ (ticks)|-1.01|
|$y_{i-2}$|-0.53|
|$y_{i-3}$|-0.21|
|$\mathrm{IBS}_{i-1}$|-1.14|
|$\mathrm{IBS}_{i-2}$|-0.37|
|$\mathrm{IBS}_{i-3}$|-0.1|

* Remarques
    * renversements des changements de prix
    
## Résultats empiriques III

* Variance conditionnelle $\sigma_i^2(w_i) = 1 + \gamma_1^2 \Delta t_i^* + \gamma_2^2 \mathrm{AB}_{i-1}$

|$w_{ik}$|coeff|
|--------|-----|
|$1$|1|
|$\Delta t_i$|$0.40^2$|
|$\mathrm{AB}_{i-1}$|$0.52^2$|

* Remarques
    * La constante 1 est une normalisation
    * $\Delta t_i^*$ indique et le passage du temps et la tranquilité (résultat anticipé ambigue)
    * écart cours acheteur-cours vendeur comme prédicteur de volatilité
    (attention : interpretation causale douteuse)

```{r comment}
# ADS model removed
```