---
title: "Externalités et le problème de coût social"
subtitle: "ECN 6013, automne 2019"
author: "William McCausland"
date: "`r Sys.Date()`"
output: beamer_presentation
fig_width: 6
fig_height: 4
urlcolor: blue
---

```{r, include=FALSE}
options(tinytex.verbose = TRUE)
knitr::opts_chunk$set(fig.width=6, fig.height=4) 
```

## Équilibre marchand

```{r graph1, echo=FALSE, message=FALSE, warning=FALSE}
x = seq(0,20)
CMpr = x
CMso = 4+x
BMpr = 20-x

# Marginal private cost
plot(x, CMpr, type='l', col='black', xlab="quantité", ylab="prix", xaxt='n', yaxt='n')
text(13, 12, "O = CM privé", pos=4)
# Marginal private benefit
lines(x, BMpr, col='blue')
text(14, 7, "D = BM privé", col='blue', pos=4)

axis(side = 1, at = 10, labels='Qeq')
lines(c(10, 10), c(10, 0), lty='dashed')

axis(side = 2, at = 10, labels='Peq')
lines(c(0, 10), c(10, 10), lty='dashed')

text(2, 7, "C")
text(2, 13, "A")
```

Surplus des consommateurs : A

Surplus des producteurs : C

## Analyse du bien-être avec une externalité négative

```{r graph3, echo=FALSE, message=FALSE, warning=FALSE}
x = seq(0,20)
CMpr = x
CMso = 4+x
BMpr = 20-x

# Marginal private cost
plot(x, CMpr, type='l', col='black', xlab="quantité", ylab="prix", xaxt='n', yaxt='n')
text(13, 12, "O = CM privé", pos=4)
# Marginal social cost
lines(x, CMso, col='red')
text(8, 17, "CM social", col='red', pos=4)
# Marginal private benefit
lines(x, BMpr, col='blue')
text(14, 7, "D = BM privé", col='blue', pos=4)

axis(side = 1, at = 10, labels='Qeq')
lines(c(10, 10), c(14, 0), lty='dashed')

axis(side = 2, at = 10, labels='Peq')
lines(c(0, 10), c(10, 10), lty='dashed')

text(1, 12, "A", pos=4)
text(8, 9.5, "B", pos=3)
text(1, 7, "C", pos=4)
text(5, 5, "D", pos=3)
text(10, 12, "E", pos=2)
```

## Taxe Pigovien

```{r graph2, echo=FALSE, message=FALSE, warning=FALSE}
x = seq(0,20)
CMpr = x
CMso = 4+x
BMpr = 20-x

# Marginal private cost
plot(x, CMpr, type='l', col='black', xlab="quantité", ylab="prix", xaxt='n', yaxt='n')
text(13, 12, "O = CM privé", pos=4)
# Marginal social cost
lines(x, CMso, col='red')
text(8, 17, "CM social", col='red', pos=4)
# Marginal private benefit
lines(x, BMpr, col='blue')
text(14, 7, "D = BM privé", col='blue', pos=4)

axis(side = 1, at = 10, labels='Qeq')
lines(c(10, 10), c(14, 0), lty='dashed')
axis(side = 1, at = 8, labels='Qo')
lines(c(8, 8), c(12, 0), lty='dashed')

axis(side = 2, at = 10, labels='Peq')
lines(c(0, 10), c(10, 10), lty='dashed')
axis(side = 2, at = 12, labels='Pp')
lines(c(0, 8), c(12, 12), lty='dashed')

text(1, 14, "A", pos=4)
text(1, 11, "B", pos=4)
text(7.5, 9.25, "E", pos=3)
text(8.5, 9.25, "F", pos=3)
text(1, 7.5, "C", pos=4)
text(5, 5, "D", pos=3)
text(8.5, 7.5, "G", pos=3)
text(10, 12, "H", pos=2)
```

## Négotiation à la Coase

Contexte 1 :

* Valeur à A du wombat: 10\$
* Valeur à B du wombat: 20\$
* A possède le wombat.

Notes:

* Surplus total en cas de vente?
* Résultats qui dominent la situation initial dans le sens de Pareto?
* Importance (ou non) de la répartition du surplus.
* Coûts de transaction (difficulté de trouver et réaliser un échange mutuellement bénéfique)
* Signification de coûts de transaction « nuls », « infinis » 

## Possession contestée (ou en doute)

Contexte 2 :

* Même préférences
* Possession contestée du wombat.
* Un arbitre/médiateur/juge décide si le wombat appartient à A ou B.

Notes :

* Si les coûts sont nuls :
    * Si l'arbitre décide en faveur de A, A vend à B.
    * Si l'arbitre décide en faveur de B, B garde le wombat.
* Si les coûts sont infinis :
    * Si l'arbitre décide en faveur de A, A garde le wombat.
    * Si l'arbitre décide en faveur de B, B garde le wombat.
* Allocations efficaces?
* Si l'efficacité est importante et les coûts de transaction sont élevés, c'est une raison de favorisé B.
* Autres raisons: cohérence, simplicité, justice.

## Exemples, mutualité du mal

|Partie 1|Partie 2|Mal|
|--------|--------|---|
|Opérateur 1|Opérateur 2|Interférence des signaux de télé mobile|
|Cavalier|Marcheur|Souliers salis|
|Bridgman|Sturges|Son couvert par le bruit des mortiers|
|Train|Agriculteurs|Destruction causée par les étincelles|
|Pollueur|Ménages|Air ou eau sale|
|Voleur|Victime|Perte de l'objet volé|

Notes:

* Agent et victime vs. la mutualité du mal
* Deux conditions nécessaires (versus deux conditions suffisantes)

## Bridgman vs Sturges (vrai exemple, montants fictifs)

* Valeur de sa firme (confiserie) à Bridgman: 200 \$.
* Valeur de sa pratique médicale à Sturges: 100 \$.
* Le juge décide qui a le droit à une ressource (l'air dans la salle de consultation de Sturges.)
    * Sturges : ambience tranquille
    * Bridgman : dépotoir pour le bruit de ses mortiers.
* Coûts zéro, décision en faveur de B : B continue.
* Coûts zéro, décision en faveur de S : B paie S entre 100 \$ et 200 \$ pour le droit de continuer.
* Coûts infinis, décision en faveur de B : B continue.
* Coûts infinis, décision en faveur de S : B enlève ses mortiers.

## Coûts de transaction

Suffisamment bas :

* Deux opérateur de téléphonie mobile, spectre
* Activités dangereuses, dérogation du droit de poursuivre
* Paiement des firmes éoliennes aux agriculteurs (5000\$)
* Quotidien : dans des familles, entre amis, entre voisins

Trop elevés :

* Plomb dans l'air (nombre de personnes)
* Voleur/victime (endogénéité du mal)
* Mal psychologique (personnes vexées ou fachées)

Recommendations de Coase en cas de coûts trop éléves :

* Réduire les coûts de transaction (organiser ou faciliter des marchés)
* Attribuer le droit à celui qui peut réduire le mal à coût plus faible.
(Cavalier et marcheur; aggresseur et aggressé)
